臺灣新北地方法院民事判決
110年度訴字第2646號
原      告  金學坪律師即被繼承人林榮濱之遺產管理人

被      告  林榮順
訴訟代理人  李富祥律師
上列當事人間請求所有權移轉登記事件，經本院於民國111年6月
6日言詞辯論終結，判決如下：
    主  文
原告之訴駁回。
訴訟費用由原告負擔。
    事實及理由
一、原告的主張
（一）被繼承人林榮濱於民國108年3月19日死亡，其繼承人均拋
      棄繼承，乃本院以108年度司繼字第1792號裁定選任原告
      為遺產管理人。
（二）新北市○○區○○街000地號土地（下稱系爭土地）原為林榮
      濱所有，嗣於本院98年度司執字第66955號強制執行事件
      （下稱系爭強制執行事件）中遭查封拍賣，林榮濱因而向
      被告借名，由被告為出名人於系爭強制執行事件中投標，
      且以新臺幣（下同）103萬8888元得標，並由林榮濱繳納
      得標價金，復於99年10月6日完成移轉登記，使系爭土地
      登記在被告名下。土地登記申請書上所留電話，均為林榮
      濱的電話。原告已於110年5月19日發函被告為終止借名登
      記之意思表示，被告自應返還系爭土地。而聲明：被告應
      將系爭土地所有權全部移轉登記予原告。　
二、被告的答辯
　　林榮濱與被告間無借名登記關係存在，被告係以自己資金繳
    納得標價金，且原告主張之借名登記事實，違反強制執行法
    有關債務人不得應買之規定，乃脫法行為，應屬無效。而聲
    明：原告之訴駁回。
三、本院的判斷
（一）主張有借名委任關係存在事實之原告，於被告未自認下，
      須就此項利己事實證明至使法院就其存在達到確信之程度
      ，始可謂已盡其依民事訴訟法第277條前段規定之舉證行
      為責任。系爭土地原為林榮濱所有，於系爭執行事件中遭
      查封拍賣，林榮濱為系爭執行事件之執行債務人，被告於
      99年7月16日以103萬8888元得標，且於99年10月6日完成
      登記，被告現為系爭土地所有人等情，有本院強制執行投
      標書、拍賣不動產筆錄、土地登記申請書、系爭土地重測
      前後土地登記第二類謄本可證（本院卷第21至25、39至49
      頁）。林榮濱於108年3月19日死亡後，其繼承人均拋棄繼
      承，本院乃因訴外人即林榮濱之債權人李豐裕之聲請及推
      薦，裁定選任原告為遺產管理人確定乙節，有本院108年
      度司繼字第1792號裁定、確定證明書可證（本院卷第15至
      19頁）。原告主張被告與林榮濱間就系爭土地有借名登記
      契約存在，林榮濱為借名人、被告為出名人乙節；被告就
      此既有爭執，自應由原告負舉證之責。
（二）不動產物權，係以登記表現其內容，而有公示與公信力；
      對於借名登記效力之承認，已造成公示制度存有例外，損
      及登記之公信力，且借名登記往往構成刑事犯罪行為（參
      臺灣高等法院100年度上易字第758號、103年度上易字第1
      836號、104年度原上訴字第20號、106年度上訴字第477號
      、108年度上易字第1852號等刑事判決），基於「例外從
      嚴」之解釋原則，倘當事人間之合意內容不甚具體明確，
      或有無合意完全不明，猶存有其他合於登記生效主義之解
      釋可能，均應認非屬借名登記，以維物權法定主義。本件
      原告主張被告與林榮濱間有借名登記契約，主要係以林榮
      濱繳納系爭土地得標價金、證人李豐裕之證述為據。證人
      李豐裕於本院審理時證稱：李豐裕、林榮濱、被告均有到
      場參與系爭強制執行事件之投標程序，執行債務人是林榮
      濱，李豐裕為執行債權人之一，林榮濱自己不能買，李豐
      裕建議借名登記，林榮濱、被告同意，而講好用被告的名
      義投標並借名登記在被告名下，此外無人知道本件借名登
      記之事，林榮濱出售其他土地來繳納系爭土地拍定價金，
      然此拍定價金不足以清償系爭強制執行程序的全部債權，
      李豐裕自己的債權亦未全部受償，可是林榮濱後來有私下
      還錢給李豐裕，林榮濱至今還欠李豐裕400多萬元，系爭
      土地的登記是李豐裕陪同林榮濱、被告辦理，土地登記申
      請書上所留權利人電話是林榮濱的辦公室電話、義務人電
      話是林榮濱的傳真號碼、傳真號碼則是李豐裕的傳真號碼
      等語（本院卷第135至139頁）。可知證人李豐裕目前仍為
      林榮濱之債權人，其就本件審理結果之利害關係，與原告
      完全一致，且本院裁定選任原告為遺產管理人，亦係出於
      李豐裕之聲請及推薦（本院卷第15至17頁）；另觀證人李
      豐裕所稱其所提出之借名登記建議內容，僅顧及自己與林
      榮濱之利益，而完全無視民事法律秩序及全體執行債權人
      權益，其甚至知道林榮濱當時尚有其他責任財產，猶協助
      林榮濱隱匿。依照上情，顯難期待證人李豐裕於本院審理
      時會違背自己利益如實證述，自不得單以證人李豐裕證述
      ，認定被告與林榮濱間確有借名登記契約之意思合致。
（三）原告復主張系爭土地之得標價金，係來自林榮濱出售重測
      前臺北縣○○市○○○段○○○○○段000○000地號土地（以下分別
      簡稱114土地、119土地）所得價款云云，並提出土地買賣
      契約書、買方給付價金之115萬元支票為據（本院卷第29
      至37頁）。惟依土地買賣契約書所載，114、119土地之出
      賣人共有4人，包含林榮濱、被告，全部買賣標的為114土
      地應有部分160分之40、119土地應有部分160分之38，其
      中「買賣金額」欄記載林榮濱僅就114土地有160分之2之
      比例，被告就114、119土地則均高達160分之19之比例。
      足認買方交付之115萬元支票提兌所得款項，顯非歸林榮
      濱單獨取得，被告就該支票可分配之價金，理應高於林榮
      濱甚鉅。是系爭土地之得標價金縱使來自此115萬元支票
      提兌之款項，仍難認係林榮濱所單獨繳納。至證人李豐裕
      雖證稱114、119土地亦有借名登記情形，出賣人協議林榮
      濱可分配115萬元價金、被告可分配167萬5000元價金云云
      （本院卷第137、138頁）；然觀諸其提出之遺產分割協議
      書所載，經找補後林榮濱就114、119土地可繼承之應有部
      分比例皆為160分之2（本院卷第144、161頁），與前述土
      地買賣契約書所載應有部分比例相同，自無從以證人李豐
      裕之證述認定林榮濱可獨得前述115萬元支票提兌之款項
      。是原告主張系爭土地之拍定價金係由林榮濱單獨繳納，
      亦非可採。
（四）此外，承認借名登記效力之重要前提，為不違反強制、禁
      止規定或公序良俗，以維護整體法律秩序。本件原告主張
      之借名登記事實，乃為規避強制執行法有關債務人不得應
      買之規定，並隱匿林榮濱之其他責任財產。是此借名登記
      行為除涉犯刑法第214條之使公務員登載不實罪嫌外，隱
      匿財產部分尚涉犯刑法第356條之損害債權罪嫌（須告訴
      乃論）。刑事犯罪行為顯然有違公序良俗，嚴重破壞法律
      秩序，自不能承認此種借名登記契約之效力。
四、結論
（一）原告請求被告將系爭土地所有權全部移轉登記予原告，為
      無理由，應予駁回。
（二）本件事證已臻明確，當事人其餘攻擊或防禦方法及所用證
      據，經本院斟酌後，認為均不足以影響本判決結果，爰不
      逐一論列。
（三）訴訟費用負擔的依據為民事訴訟法第78條。
中　　華　　民　　國　 111  　年　　6 　　月　　27　　日
                  民事第四庭    法　官　林琮欽
以上正本係照原本作成
如對本判決上訴，須於判決送達後20日內向本院提出上訴狀。如
委任律師提起上訴者，應一併繳納上訴審裁判費。
中　　華　　民　　國　　111 　年　　6 　　月　　27　　日
                                書記官　陳威同